ACORDAO-COMPLETO-2367412

ACÓRDÃO 8196/2019 ATA 32/2019 - SEGUNDA CÂMARA

VISTOS, relatados e discutidos estes autos referentes à Tomada de Contas Especial instaurada pelo Fundo Nacional de Desenvolvimento da Educação – FNDE, tendo como responsável o Sr. Raimundo Nonato da Silva, Prefeito de Careiro da Várzea/AM, no período de 2009 a 2012, em decorrência da impugnação de despesas realizadas com os recursos transferidos àquele ente municipal, no exercício de 2011, para custeio das ações do Programa Nacional de Apoio ao Transporte do Escolar – Pnate.  
ACORDAM os Ministros do Tribunal de Contas da União, reunidos em sessão da 2ª Câmara, ante as razões expostas pelo Relator, em:
9.1. com fulcro nos arts. 1º, inciso I, 16, inciso III, alínea c, 19, caput, e 23, inciso III, da Lei n. 8.443/1992, julgar irregulares as contas do Sr. Raimundo Nonato da Silva e condená-lo ao pagamento das quantias a seguir indicadas, acrescidas da atualização monetária e dos juros de mora, calculados a partir das datas especificadas até a efetiva quitação, nos termos da legislação em vigor, fixando-lhe o prazo de 15 (quinze) dias, a contar do recebimento da notificação, para que comprove, perante o Tribunal (art. 214, inciso III, alínea a, do Regimento Interno/TCU) , o recolhimento da dívida ao Fundo Nacional de Desenvolvimento da Educação – FNDE:
	Data de ocorrência
	Valor histórico (R$) 

	28/1/2011
	61.793,02

	9/2/2011
	5.942,02

	1º/3/2011
	30.543,45

	11/3/2011
	2.803,24

	25/3/2011
	32.109,22

	30/3/2011
	3.085,28

	28/4/2011
	77.959,52

	4/5/2011
	1.295,78

	10/5/2011
	7.594,40

	26/5/2011
	78.462,36

	3/6/2011
	7.546,02

	28/6/2011
	76.625,06

	8/7/2011
	7.369,32

	28/7/2011
	80.824,74

	3/8/2011
	7.773,22

	25/8/2011
	79.816,16

	12/9/2011
	7.676,22

	3/10/2011
	74.671,72

	19/10/2011
	7.181,46

	26/10/2011
	74.671,72

	17/11/2011
	7.181,46

	24/11/2011
	10.153,50

	9/12/2011
	767,25

	20/12/2011
	138.054,55

9.2. aplicar ao Sr. Raimundo Nonato da Silva a multa prevista no art. 57 da Lei 8.443/1992, no valor de R$ 135.000,00 (cento e trinta e cinco mil reais) , fixando-lhe o prazo de 15 (quinze) dias, a contar da notificação, para que comprove, perante o Tribunal, o recolhimento da dívida aos cofres do Tesouro Nacional (art. 214, inciso III, alínea a, do Regimento Interno/TCU) , atualizada monetariamente desde a data deste Acórdão até a data do efetivo recolhimento, se for paga após o vencimento, na forma da legislação em vigor;
9.3. autorizar, caso requerido, nos termos do art. 26 da Lei 8.443/1992, o parcelamento das dívidas  em até 36 (trinta e seis) parcelas mensais e sucessivas, sobre as quais incidirão os correspondentes acréscimos legais (débito: atualização monetária e juros de mora; multa: atualização monetária) , esclarecendo ao responsável que a falta de pagamento de qualquer parcela importará no vencimento antecipado do saldo devedor (art. 217, § 2º, inciso II, do Regimento Interno/TCU) , sem prejuízo das demais medidas legais;   
9.4. autorizar, desde logo, a cobrança judicial das dívidas a que se referem os subitens 9.1 e 9.2 deste Acórdão, caso não atendida a notificação, com base no art. 28, inciso II, da Lei 8.443/1992;
9.5. remeter cópia deste Acórdão à Procuradoria da República no Estado do Amazonas, com fundamento no art. 16, § 3º, da Lei 8.443/1992 e no art. 209, § 7º, do Regimento Interno/TCU.

Tomada de Contas Especial instaurada pelo Fundo Nacional de Desenvolvimento da Educação  FNDE, em decorrência da impugnação de despesas realizadas com os recursos transferidos àquele ente municipal para custeio das ações do Programa Nacional de Apoio ao Transporte do Escolar  Pnate.

Segunda Câmara

Município de Careiro da Várzea/AM.

3. Responsável: Raimundo Nonato da Silva (XXX.995.102-XX).

13.1. Ministros presentes: Ana Arraes (Presidente), Augusto Nardes, Aroldo Cedraz e Raimundo Carreiro.
13.2. Ministros-Substitutos presentes: Marcos Bemquerer Costa (Relator) e André Luís de Carvalho.

MARCOS BEMQUERER

Trata-se da Tomada de Contas Especial instaurada pelo Fundo Nacional de Desenvolvimento da Educação – FNDE, tendo como responsável o Sr. Raimundo Nonato da Silva, Prefeito de Careiro da Várzea/AM, no período de 1º/01/2009 a 31/12/2012, em decorrência da impugnação de despesas realizadas com os recursos transferidos àquele ente municipal, no exercício de 2011, para custeio das ações do Programa Nacional de Apoio ao Transporte do Escolar – Pnate. 
2.	Transcrevo, a seguir, excerto da instrução produzida no âmbito da Secretaria de Controle Externo de Tomada de Contas Especial – Secex-TCE, no qual constam o histórico dos fatos abordados nesta Tomada de Contas Especial e o exame da matéria (peça 38) :
“HISTÓRICO
3. Os recursos repassados pelo FNDE ao Município de Careiro da Várzea/AM, no âmbito do Programa Nacional de Apoio ao Transporte Escolar (Pnate) , exercício 2011, totalizaram R$ 770.534,28 (peça 6) . 
4. O fundamento para a instauração da Tomada de Contas Especial, conforme consignado na matriz de responsabilização elaborada pelo tomador de contas, foi a constatação da seguinte irregularidade: reprovação da prestação de contas sugerida pela Área Técnica da Autarquia, de acordo com o Parecer Conclusivo emitido pelo CACS/FUNDEB.
5. O responsável arrolado na fase interna foi devidamente comunicado e, diante da ausência de justificativas suficientes para elidir a irregularidade e da não devolução dos recursos, instaurou-se a tomada de contas especial.
6. No Relatório (peça 22) , o tomador de contas concluiu que o prejuízo importaria no valor original de R$ 881.900,69, imputando-se a responsabilidade ao Sr. Raimundo Nonato da Silva, Prefeito no período de 1º/1/2009 a 31/12/2012, na condição de gestor dos recursos. 
7. Em 19/2/2019, a Controladoria-Geral da União emitiu o Relatório de Auditoria (peça 23) , em concordância com o Relatório do tomador de contas. O Certificado de Auditoria e o Parecer do dirigente do órgão de controle interno concluíram pela irregularidade das presentes contas (peças 24 e 25) .
8. Em 21/2/2019, o ministro responsável pela área atestou haver tomado conhecimento das conclusões contidas no Relatório e Certificado de Auditoria, bem como do Parecer conclusivo do dirigente do órgão de controle interno, manifestando-se pela irregularidade das contas, e determinou o encaminhamento do processo ao Tribunal de Contas da União (peça 26) .
9. Na instrução inicial (peça 29) , analisando-se os documentos nos autos, concluiu-se pela necessidade de realização de citação para a irregularidade abaixo: 
Irregularidade: ausência parcial de documentação de prestação de contas.
Descrição da irregularidade: não apresentação de documentos comprobatórios das despesas realizadas com os recursos federais repassados ao município de Careiro da Várzea/AM, no âmbito do Programa Nacional de Apoio ao Transporte Escolar (Pnate) , no exercício de 2011.
Evidências da irregularidade: Parecer 876/2017/DIAFI/COPRA/CGCAP/DIFIN (peça 10) e Relatório de TCE 373/2018  DIREC/COTCE/CGAPC/DIFIN-FNDE/MEC (peça 22) .
Normas infringidas: art. 37, caput, c/c o art. 70, parágrafo único, da Constituição da República Federativa do Brasil; art. 93 do Decreto-lei 200/1967; art. 66, caput, do Decreto 93.872/1986; e art. 17 da Resolução CD/FNDE 12, de 17/3/2011.
Débitos relacionados ao responsável Raimundo Nonato da Silva: [Valor original: R$ 881.900,69]
Cofre credor: Fundo Nacional de Desenvolvimento da Educação.
Responsável: Raimundo Nonato da Silva.
Conduta: deixar de complementar documentação requerida pelo tomador de contas como necessária à comprovação da regular aplicação dos recursos repassados no âmbito do Programa Nacional de Apoio ao Transporte Escolar (Pnate) , no exercício de 2011.
Nexo de causalidade: a apresentação incompleta da documentação da prestação de contas impediu a comprovação da regular aplicação dos recursos federais repassados, no âmbito do Programa Nacional de Apoio ao Transporte Escolar (Pnate) , resultando em presunção de dano ao erário.
Culpabilidade: não há excludentes de ilicitude, de culpabilidade e de punibilidade; é razoável supor que o responsável tinha consciência da ilicitude de sua conduta; era exigível conduta diversa da praticada, qual seja, apresentar a prestação de contas contendo todos os documentos necessários à comprovação da regular aplicação dos recursos federais repassados, conforme estabelecido nas normas aplicáveis.
 (...) 
11. Em cumprimento ao pronunciamento da unidade (peça 31) , foi efetuada a citação do responsável [Sr. Raimundo Nonato da Silva], nos moldes adiante: [Ofício 1965/2019-TCU/Secex-TCE (peça 33) , data da expedição: 6/5/2019; data da ciência: 8/5/2019 (peça 34) ; nome do recebedor: Fabiana da Silva; ofício enviado para o endereço do responsável, conforme pesquisa de endereço no Sistema da Receita Federal (peças 32 e 37) ; fim do prazo para a defesa: 23/5/2019]. 
12. Conforme Despacho de Conclusão das Comunicações Processuais (peça 35) , informamos que as providências inerentes às comunicações processuais foram concluídas. 
13. Transcorrido o prazo regimental, o responsável permaneceu silente, devendo ser considerado revel, nos termos do art. 12, § 3º, da Lei 8.443/1992.
ANÁLISE DOS PRESSUPOSTOS DE PROCEDIBILIDADE DA IN/TCU 71/2012
Prejuízo ao contraditório e à ampla defesa
14. Verifica-se que não houve o transcurso de mais de dez anos desde o fato gerador sem que tenha havido a notificação do responsável pela autoridade administrativa federal competente (art. 6º, inciso II, c/c art. 19 da IN/TCU 71/2012, modificada pela IN/TCU 76/2016) , uma vez que o fato gerador da irregularidade sancionada ocorreu a partir de 28/1/2011, e o responsável foi notificado sobre a irregularidade pela autoridade administrativa competente conforme abaixo:
14.1. Raimundo Nonato da Silva, por meio do ofício acostado à peça 11, p. 1-2, recebido em 19/4/2017, conforme Aviso de Recebimento (peça 12, p. 1) .
Valor de Constituição da TCE 	
15. Verifica-se, ainda, que o valor atualizado do débito apurado (sem juros) , em 1º/1/2017, é de R$ 1.270.367,54, portanto superior ao limite mínimo de R$ 100.000,00, na forma estabelecida conforme os arts. 6º, inciso I, e 19 da IN/TCU 71/2012, modificada pela IN/TCU 76/2016. 
OUTROS DÉBITOS NOS SISTEMAS DO TCU COM O MESMO RESPONSÁVEL
16. Informa-se que não foi encontrado débito imputável ao responsável em outros processos em tramitação no Tribunal.
17. A tomada de contas especial está, assim, devidamente constituída e em condição de ser instruída.
EXAME TÉCNICO
Da validade das notificações
18. Preliminarmente, cumpre tecer breves considerações sobre a forma como são realizadas as comunicações processuais no TCU. A esse respeito, destacam-se o art. 179 do Regimento Interno/TCU e o art. 4º, inciso III, § 1º, da Resolução/TCU 170/2004 (...) .
19. Bem se vê, portanto, que a validade da citação via postal não depende de que o aviso de recebimento – AR seja assinado pelo próprio destinatário da comunicação, o que dispensa, no caso em tela, a entrega do AR em ‘mãos próprias’. A exigência da norma é no sentido de o Tribunal verificar se a correspondência foi entregue no endereço correto, residindo aqui a necessidade de certeza inequívoca. 
20. Não é outra a orientação da jurisprudência do TCU, conforme se verifica dos julgados a seguir transcritos:
‘São válidas as comunicações processuais entregues, mediante carta registrada, no endereço correto do responsável, não havendo necessidade de que o recebimento seja feito por ele próprio.’ (Acórdão 3648/2013-TCU-Segunda Câmara, Relator Ministro José Jorge) ;
‘É prescindível a entrega pessoal das comunicações pelo TCU, razão pela qual não há necessidade de que o aviso de recebimento seja assinado pelo próprio destinatário. Entregandose a correspondência no endereço correto do destinatário, presume-se o recebimento da citação.’ (Acórdão 1019/2008-TCU-Plenário, Relator Ministro Benjamin Zymler) ;
‘As comunicações do TCU, inclusive as citações, deverão ser realizadas mediante Aviso de Recebimento – AR, via Empresa Brasileira de Correios e Telégrafos, bastando para sua validade que se demonstre que a correspondência foi entregue no endereço correto.’ (Acórdão 1526/2007-TCU-Plenário, Relator Ministro Aroldo Cedraz) .
21. A validade do critério de comunicação processual do TCU foi referendada pelo Supremo Tribunal Federal, nos termos do julgamento do MS-AgR 25.816/DF, por meio do qual se afirmou a desnecessidade da ciência pessoal do interessado, entendendo-se suficiente a comprovação da entrega do AR no endereço do destinatário:
‘EMENTA: AGRAVO REGIMENTAL. MANDADO DE SEGURANÇA. DESNECESSIDADE DE INTIMAÇÃO PESSOAL DAS DECISÕES DO TRIBUNAL DE CONTAS DA UNIÃO. ART. 179 DO REGIMENTO INTERNO DO TCU. INTIMAÇÃO DO ATO IMPUGNADO POR CARTA REGISTRADA, INICIADO O PRAZO DO ART. 18 DA LEI nº 1.533/51 DA DATA CONSTANTE DO AVISO DE RECEBIMENTO. DECADÊNCIA RECONHECIDA. AGRAVO IMPROVIDO.
O envio de carta registrada com aviso de recebimento está expressamente enumerado entre os meios de comunicação de que dispõe o Tribunal de Contas da União para proceder às suas intimações.
O inciso II do art. 179 do Regimento Interno do TCU é claro ao exigir apenas a comprovação da entrega no endereço do destinatário, bastando o aviso de recebimento simples.’ 
22. No caso vertente, a citação do responsável se deu em endereço proveniente de pesquisa de endereços realizada pelo TCU, especificamente à base de dados do Sistema CPF (vide parágrafos acima) . A entrega do ofício citatório nesse endereço ficou comprovada.
23. Nos processos do TCU, a revelia não leva à presunção de que seriam verdadeiras todas as imputações levantadas contra os responsáveis, diferentemente do que ocorre no processo civil, em que a revelia do réu opera a presunção da verdade dos fatos narrados pelo autor. Dessa forma, a avaliação da responsabilidade do agente não pode prescindir da prova existente no processo ou para ele carreada. 
24. Ao não apresentar sua defesa, o responsável deixou de produzir prova da regular aplicação dos recursos sob sua responsabilidade, em afronta às normas que impõem aos gestores públicos a obrigação legal de, sempre que demandados pelos órgãos de controle, apresentar os documentos que demonstrem a correta utilização das verbas públicas, a exemplo do contido no art. 93 do Decretolei 200/1967: ‘Quem quer que utilize dinheiros públicos terá de justificar seu bom e regular emprego na conformidade das leis, regulamentos e normas emanadas das autoridades administrativas competentes.’ 
25. Mesmo as alegações de defesa não sendo apresentadas, considerando o princípio da verdade real que rege esta Corte, procurou-se buscar, em [eventuais] manifestações do responsável na fase interna desta Tomada de Contas Especial, se havia algum argumento que pudesse ser aproveitado a seu favor. 
26. No entanto, o responsável não se manifestou na fase interna, não havendo, assim, (...) argumento [algum] que possa vir a ser analisado e posteriormente servir para afastar as irregularidades apontadas.
PRESCRIÇÃO DA PRETENSÃO PUNITIVA
27. Vale ressaltar que a pretensão punitiva, conforme Acórdão 1441/2016-TCU-Plenário, Relator Ministro Benjamin Zymler, que uniformizou a jurisprudência acerca dessa questão, subordinase ao prazo geral de prescrição indicado no art. 205 do Código Civil, que é de dez anos, contado da data de ocorrência da irregularidade sancionada, nos termos do art. 189 do Código Civil, sendo este prazo interrompido pelo ato que ordenar a citação, a audiência ou a oitiva do responsável.
28. No caso em exame, não ocorreu a prescrição, uma vez que a irregularidade sancionada ocorreu a partir de 28/1/2011, e o ato de ordenação da citação ocorreu em 15/4/2019.
29. Em se tratando de processo em que a parte interessada não se manifestou acerca das irregularidades imputadas, não há elementos para que se possa efetivamente aferir e reconhecer a ocorrência de boa-fé na conduta do responsável, podendo este Tribunal, desde logo, proferir o julgamento de mérito pela irregularidade das contas, conforme os termos dos §§ 2º e 6º do art. 202 do Regimento Interno do TCU (Acórdão 2064/2011-TCU-Primeira Câmara, relator Ministro Ubiratan Aguiar; Acórdão 6182/2011-TCU-Primeira Câmara, relator Ministro-Subst. Weber de Oliveira; Acórdão 4072/2010-TCU-Primeira Câmara, relator Ministro Valmir Campelo; Acórdão 1189/2009-TCU-Primeira Câmara, relator Ministro-Subst. Marcos Bemquerer; e Acórdão 731/2008-TCU-Plenário, relator Ministro Aroldo Cedraz) .
30. Dessa forma, o responsável deve ser considerado revel, nos termos do art. 12, § 3º, da Lei 8.443/1992, devendo as contas serem julgadas irregulares, condenando-o ao débito apurado e aplicando-lhe a multa prevista no art. 57 da Lei 8.443/1992.
31. Em consulta aos sistemas corporativos do instaurador (por exemplo: SICONV, SIGPC, etc.) , verifica-se que o responsável também não apresentou contas junto ao instaurador e continua inadimplente. 
 (...) 
37. Tendo em vista que não constam dos autos elementos que permitam reconhecer a boa-fé do responsável, sugere-se que as suas contas sejam julgadas irregulares, (...) com a imputação do débito atualizado monetariamente e acrescido de juros de mora, (...) descontado o valor eventualmente recolhido, com a aplicação da multa prevista no art. 57 da Lei 8.443/1992.”
3.	Diante do exposto, a Secex-TCE propõe ao Tribunal (peças 38/40) : 
3.1. considerar revel o responsável Raimundo Nonato da Silva, para todos os efeitos, dando-se prosseguimento ao processo, com fulcro no art. 12, § 3º, da Lei 8.443/1992; 
3.2. julgar irregulares, nos termos dos arts. 1º, inciso I, 16, inciso III, alíneas b e c, da Lei 8.443/1992, as contas do Sr. Raimundo Nonato da Silva, condenando-o ao pagamento das importâncias a seguir especificadas, atualizadas monetariamente e acrescidas dos juros de mora, calculadas a partir das datas discriminadas até a data da efetiva quitação do débito, fixando-lhe o prazo de quinze dias, para que comprove, perante o Tribunal, o recolhimento das referidas quantias a favor do Fundo Nacional de Desenvolvimento da Educação: 
	Data de ocorrência
	Valor histórico (R$) 

	28/1/2011
	61.793,02

	9/2/2011
	5.942,02

	1º/3/2011
	30.543,45

	11/3/2011
	2.803,24

	25/3/2011
	32.109,22

	30/3/2011
	3.085,28

	28/4/2011
	77.959,52

	4/5/2011
	1.295,78

	10/5/2011
	7.594,40

	26/5/2011
	78.462,36

	3/6/2011
	7.546,02

	28/6/2011
	76.625,06

	8/7/2011
	7.369,32

	28/7/2011
	80.824,74

	3/8/2011
	7.773,22

	25/8/2011
	79.816,16

	12/9/2011
	7.676,22

	3/10/2011
	74.671,72

	19/10/2011
	7.181,46

	26/10/2011
	74.671,72

	17/11/2011
	7.181,46

	24/11/2011
	10.153,50

	9/12/2011
	767,25

	20/12/2011
	138.054,55

3.3. aplicar ao Sr. Raimundo Nonato da Silva a multa prevista no art. 57 da Lei 8.443/1992;
3.4. autorizar, desde logo, a cobrança judicial das dívidas, caso não atendida a notificação, na forma do disposto no art. 28, inciso II, da Lei 8.443/1992;
3.5. autorizar também, desde logo, se requerido, com fundamento no art. 28, inciso I, da Lei 8.443/1992 c/c o art. 217, §§ 1º e 2º, do Regimento Interno/TCU, o parcelamento das dívidas em até 36 parcelas; 
3.6. enviar cópia do Acórdão a ser prolatado, bem como do Relatório e do Voto que o fundamentarem, à Procuradoria da República no Estado do Amazonas, nos termos do § 3º do art. 16 da Lei 8.443/1992 c/c o § 7º do art. 209 do Regimento Interno/TCU, para adoção das medidas cabíveis;
3.7. encaminhar cópia do Acórdão que vier a ser proferido ao Fundo Nacional de Desenvolvimento da Educação e ao responsável. 
4.	O Ministério Público junto ao TCU, representado pelo Procurador Sergio Ricardo Caribé, manifestou-se de acordo com a proposta da unidade técnica (peça 41) . 
	É o Relatório.

não há.

Procurador Sergio Ricardo Costa Caribé.

TOMADA DE CONTAS ESPECIAL. RECURSOS PÚBLICOS DO FUNDO NACIONAL DE DESENVOLVIMENTO DA EDUCAÇÃO - FNDE. CUSTEIO DO PROGRAMA NACIONAL DE APOIO AO TRANSPORTE DO ESCOLAR - PNATE. FALTA DE COMPROVANTES DAS DESPESAS. IMPOSSIBILIDADE DE SE FIRMAR O NEXO DE CAUSALIDADE ENTRE OS RECURSOS PÚBLICOS E A EXECUÇÃO DAS AÇÕES DO PNATE. REVELIA. ÔNUS DO GESTOR PÚBLICO DE COMPROVAR A REGULARIDADE DA APLICAÇÃO DOS RECURSOS PÚBLICOS. CONTAS IRREGULARES, COM DÉBITO E MULTA. 1. O ônus de comprovar a regular aplicação da integralidade dos recursos públicos compete ao responsável, por meio de documentação consistente, a demonstrar cabalmente os gastos efetuados na execução das ações dos programas federais indicados. 2. Julgam-se irregulares as contas do responsável, condenando-o ao pagamento do débito, quando não comprovada a regularidade na aplicação dos recursos públicos destinados a custear ações de programas federais no âmbito do Município beneficiado.

TOMADA DE CONTAS ESPECIAL (TCE)

Secretaria de Controle Externo de Tomada de Contas Especial - Secex-TCE.

Trago à apreciação deste Colegiado Tomada de Contas Especial instaurada pelo Fundo Nacional de Desenvolvimento da Educação – FNDE, tendo como responsável o Sr. Raimundo Nonato da Silva, Prefeito de Careiro da Várzea/AM, na gestão de 2009 a 2012, em decorrência da impugnação de despesas realizadas com os recursos transferidos àquele ente municipal, no exercício de 2011, para custeio das ações do Programa Nacional de Apoio ao Transporte do Escolar – Pnate.
2.	A Secex-TCE promoveu a citação do responsável a fim de que recolhesse o valor original do débito apurado, no total de R$ 881.900,69, e/ou oferecesse alegações de defesa sobre a não comprovação da regular aplicação dos recursos públicos do Pnate, exercício de 2011, em vista de sua conduta de não apresentar os documentos fiscais que demonstrassem as despesas incorridas (peça 33) . 
3.	Devidamente citado, conforme atesta o Aviso de Recebimento inserto à peça 34, o ex-gestor não encaminhou sua defesa ao Tribunal tampouco recolheu o valor do débito indicado, restando configurada a sua revelia, nos termos do art. 12, § 3º, da Lei 8.443/1992. 
4.	No mérito, os pareceres da unidade instrutiva e do Ministério Público/TCU são pela irregularidade das contas do Sr. Raimundo Nonato da Silva, com a condenação ao pagamento do débito calculado e a imposição da multa proporcional ao dano. 
5.	De fato, o conjunto probatório constante dos autos não permite afirmar o correto emprego dos recursos públicos na execução das ações relacionadas ao Pnate/2011, sobretudo em razão da falta de apresentação de documentação idônea capaz de comprovar as despesas então realizadas ou de efetivamente afastar a responsabilidade do ex-gestor arrolado.
6.	 O FNDE, ao examinar a prestação de contas inserida no “SiGPC-Contas OnLine”, constatou divergência entre o valor da despesa constante do Demonstrativo da Receita e Despesa e o total dos débitos efetuados ao longo do exercício de 2011 na conta bancária específica do Pnate. Em razão de tal divergência, o FNDE solicitou ao ex-gestor os documentos comprobatórios das despesas, como notas fiscais, recibos, faturas, e/ou a devolução do valor impugnado (peças 10 e 11) . 
7.	 Apesar das medidas administrativas adotadas pelo FNDE, o responsável não apresentou os comprovantes da despesa, de sorte que o referido Fundo concluiu pela impugnação da totalidade dos recursos repassados ao Município de Careiro da Várzea/AM e remeteu a TCE ao TCU, nos termos da disposição do art. 17, § 8º, inciso II, §§ 10 e 11, da Resolução/FNDE 12/2011, que estabelecia, à época, os critérios e as formas de transferência de recursos financeiros do Pnate. 
8.	 A Resolução/FNDE 12/2011 é clara ao dispor que os recursos financeiros do Pnate serão creditados, mantidos e geridos em contas correntes específicas, devendo a movimentação indicar a destinação dos recursos e o seu credor, no caso de pagamento. Eis os dispositivos acerca da matéria: 
	“Art. 7º Os recursos financeiros de que trata o art. 6º serão creditados, mantidos e geridos em contas correntes específicas, a serem abertas pelo FNDE em bancos oficiais indicados pelos EEx, dentre aqueles que mantêm parceria com o FNDE, conforme relação divulgada no site www.fnde.gov.br.
	(...) 
	§ 8º Os saques de recursos da conta corrente específica do programa somente serão permitidos para pagamento de despesas previstas no art. 15 ou para aplicação financeira, devendo a movimentação realizar-se, exclusivamente, mediante cheque nominativo ao credor ou ordem bancária, Transferência Eletrônica de Disponibilidade (TED) ou outra modalidade de saque autorizada pelo Banco Central do Brasil em que fique identificada a destinação e, no caso de pagamento, o credor.” 
9.	A movimentação dos recursos do Pnate em conta específica e mediante cheques nominativos ou outra modalidade que permita identificar o paradeiro dos recursos ao lado da apresentação de documentos de despesa são de vital importância para o estabelecimento do nexo de causalidade entre os recursos públicos e sua aplicação nas ações do aludido programa federal. 
10. 	Como já mencionado alhures, o ex-gestor não encaminhou ao FNDE os documentos de despesa referentes aos recursos públicos do Pnate/2011 tampouco os apresentou a este Tribunal, de modo que, na falta de qualquer elemento probante das despesas então realizadas com as verbas destinadas a custear as ações do referido programa, não se pode demonstrar o necessário vínculo causal entre tais valores e a execução das ações do Pnate.
11. 	A jurisprudência do TCU é firme no sentido de exigir do gestor público a demonstração do nexo causal entre os recursos públicos federais repassados por meio de convênios ou instrumentos congêneres e a efetiva realização de despesas para a consecução do objeto pactuado e/ou a execução das ações relativas a programas custeados, de forma integral ou parcial, com o dinheiro federal. Eis alguns precedentes sobre a matéria, cujos enunciados bem retratam a questão da imprescindibilidade do nexo causal para a comprovação do regular emprego dos valores públicos (jurisprudência sistematizada do TCU) :
 “A prestação de contas deve demonstrar não só a execução do objeto pactuado no convênio, mas também o nexo de causalidade, por meio do vínculo estrito entre os recursos federais repassados e as despesas incorridas para a consecução do objeto conveniado, sem o que não há comprovação da boa e regular aplicação dos recursos públicos.” Acórdão 997/2015-TCU-Plenário (rel. Min. Benjamin Zymler) .
 “A mera execução física do objeto ou de parte dele não comprova o regular emprego dos recursos de convênio firmado com a União. É necessário que o responsável demonstre o nexo causal entre os recursos por ele geridos e os documentos de despesas referentes à execução, como notas de empenho, ordens bancárias, cheques, recibos ou notas fiscais e extratos bancários, com vistas a confirmar a utilização dos recursos da União no ajuste.” Acórdão 5170/2015-TCU-Primeira Câmara (rel. Min. Walton Alencar Rodrigues) .
 “A falta de conciliação entre notas fiscais, cheques emitidos e extratos bancários impede o estabelecimento de correlação entre os documentos informados na relação de pagamentos.” Acórdão 6173/2011-TCU-Primeira Câmara (rel. Min. José Múcio Monteiro) .
“A congruência entre a movimentação bancária e os comprovantes de despesas é elemento crucial para o estabelecimento do nexo de causalidade entre as despesas realizadas e os recursos transferidos, indispensável para a aprovação das contas. Demonstrar a existência desse nexo faz parte do inafastável ônus do gestor de comprovar a boa e regular aplicação dos recursos públicos colocados sob sua administração.” (Acórdão 6582/2010-TCU-Primeira Câmara, rel. Min. Subst. Marcos Bemquerer Costa) .
“A comprovação do correto emprego dos recursos públicos enseja a demonstração do nexo causal entre tais recursos e a execução do objeto pactuado, não sendo cabível a substituição dos comprovantes de despesa por excesso de contrapartida, pois afasta a necessária conexão entre o dinheiros público e o correspondente emprego no objeto acordado.” Acórdão 845/2014-TCU-Segunda Câmara (rel. Min. Ana Arraes) .
12.	Cabe ressaltar que o Sr. Raimundo Nonato da Silva, na condição ex-gestor público, tinha a obrigação constitucional e legal de demonstrar a regularidade no emprego dos recursos públicos recebidos (arts. 70, parágrafo único, da Constituição Federal, 93 do Decreto-lei 200/1967 e 66 do Decreto 93.872/1986) . 
13.	No presente caso, o ex-Prefeito era responsável pela correta destinação dos valores do Pnate e, como apurado pelo FNDE, falhou nessa função, haja vista que não foram apresentados os documentos de despesas que comprovem a regular aplicação das importâncias nas ações do mencionado programa.  
14.	Tal situação impõe, na linha dos pareceres exarados nos autos, a irregularidade das contas do responsável, fundamentada na alínea c do inciso III do art. 16 da Lei 8.443/1992, que melhor se amolda ao presente caso, com a condenação ao ressarcimento do dano ao erário e a aplicação da multa prevista no art. 57 da Lei 8.443/1992.  
	Ante o exposto, manifesto-me por que seja adotada a deliberação que ora submeto a este Colegiado.
	T.C.U., Sala das Sessões, em 10 de setembro de 2019.   
MARCOS BEMQUERER COSTA
Relator